臺灣士林地方法院民事判決　　　　　　 94年度重勞訴字第1號
原　　　告　乙○○
訴訟代理人　林良財律師
被　　　告　旭陽科技股份有限公司
法定代理人　甲○○
訴訟代理人　丙○○
當事人間請求給付資遣費等事件，本院於民國94年10月21日言詞
辯論終結，判決如下：
    主  文
被告應給付原告新台幣陸佰拾貳萬貳仟零陸拾伍元，及自民國
九十三年十二月三十一日起至清償日止，按年息百分之五計算之
利息。
原告其餘之訴駁回。
訴訟費用由被告負擔五十分之四十九，餘由原告負擔。
本判決第一項於原告以新臺幣貳佰壹拾萬柒仟佰伍拾伍元為被
告供擔保後，得假執行。但被告如以新臺幣陸佰拾貳萬貳仟零
陸拾伍元為原告預供擔保，或將前開金額提存後，得免為假執行
。
原告其餘假執行之聲請駁回。
    事實及理由
一、原告主張：原告自86年7 月1 日起任職被告公司，擔任技術
    副總經理，每月薪資為新台幣（下同）173,500 元，惟自89
    年2 月起，被告未經原告同意即擅自減薪，每月短發薪資
    90,000元。嗣被告於93年8 月27日以「暫停營業後續工作期
    限告示」，無預警通知解僱原告，並強制辦理交接事宜，原
    告於93年9 月1 日與被告完成交接，惟被告並未發給資遣費
    及預告工資。為此依兩造勞動契約，請求被告給付自89年2
    月至93年9 月止，共計56月之短付薪資計5,040,000 元；預
    告工資172,124 元及資遣費1,243,474 元等語。並聲明：（
    一）被告應給付原告6,455,598 元，及自起訴狀繕本送達翌
    日起至清償日止，按年息百分之5 計算之利息。（二）原告
    願供擔保，請准宣告假執行。
二、被告則以：
（一）原告為被告公司發起人之一，原告並以其與另2 位發起人
      許樹恩、高華鵬所發明之「以自然反應合成法製造氫能電
      池用之儲氫合金（中華民國發明專利第085771號）」抵充
      股東出資，被告董事會並於86年7 月1 日聘任原告擔任副
      總經理，故原告為被告公司實施管理權之人，且為具有獨
      立裁量權之經理人，是原告既為被告公司董事會委任之經
      理人，其與被告間自無勞動基準法相關規定之適用，故原
      告請求被告公司給付預告工資及資遣費，於法無據。
（二）被告公司設立後，虧損累累，無論生產、研發及銷售皆無
      績效可言，故89年2 月停止發放一般員工之績效獎金，原
      告為參與被告公司經營之副總經理，依公司法第8 條之規
      定，亦為公司負責人，其稱被告未經其同意即擅自減薪，
      並不足採。
（三）被告並聲明駁回原告之訴。
三、原告主張其自86年7 月1 日起任職被告公司，擔任技術副總
    經理，及被告公司自89年2 月起停發原告績效獎金每月90,0
    00元，且以93年8 月27日告示通知原告，被告公司自93年8
    月31日停止一切營運活動等情，業據原告提出薪資表、薪資
    發放通知、暫停營業後續工作期限告示為證，且為被告所不
    爭執，是原告此部分主張之事實，應堪信為真實。
    另兩造經本院協議整理爭點，就以下事項亦無爭執：
（一）被告董事長有以93年9 月13日信函請原告於93年10月1日
      銷假上班。
（二）被告有以93年10月11日存證信函告知原告，經理人之解任
      需經董事會之同意，被告董事會並未承認，原告應於文到
      三日內續行處理公司委任事務。
（三）原告有於93年10月1日到公司。
（四）公告時，原告與公司王素梅有完成交接並交出門禁鑰匙。
四、原告主張被告於其任職期間短付薪資5,040,000 元之事實，
    則為被告否認，並以前開情詞置辯，經查：
（一）原告初於86年7 月1 日至被告公司任職時，薪資為每月16
      6,000 元等情，業據原告提出86年11月20日至87年8 月20
      日之薪資明細表為證，嗣原告薪資於87年9 月18日調整為
      167,500 元，其薪資結構載為底薪75,700元、主管加給、
      績效獎金、其他三項各30,000元、伙食津貼1,800 元，亦
      有調薪通知單在卷可稽，而被告公司自89年2 月起，即停
      發其中主管加給30,000元、績效獎金30,000元及其他30,0
      00元等項，共計90,000元等情，亦為被告公司所不爭，是
      此部分之事實，堪信為真。
（二）被告雖抗辯該公司係因虧損，經被告公司總經理於88年12
      月14日召開業務，並宣布自89年1 月起緊縮各項費用及人
      事成本，原告參與該次會議，並於88年12月23日簽收會議
      決議，應已同意該次會議減薪之決議云云，惟查，依被告
      所提88年12月14日業務會議記錄，被告公司總經理發言內
      容第2 項為「旭陽（即被告公司）現況經營困難，本月人
      事薪資發放已顯困難，元月後將無法正常發放，目前將緊
      縮各項費用及人事成本，來渡此難關」等語，此有會議記
      錄可據，是依被告公司總經理之發言內容以觀，此項發言
      為總經理之單方指示，並未經與會人員之決議，或徵求其
      等同意，且其指示內容僅抽象說明緊縮人事成本之政策，
      並未敘明具體執行方式，尚難認原告可由會議中已知被告
      公司將以減薪方式控制人事成本及減薪之幅度為何，原告
      被動接受此項指示亦無從由此有限資訊得知對其薪資之影
      響程度，是自難期待其可於會議中或簽收紀錄時，得向被
      告公司反映其同意與否之決定，是被告憑此主張原告已同
      意減薪決議云云，尚難憑採。
（三）次查，依原告提出且被告亦不爭執之薪資發放通知第二點
      ：「為使公司在未來三個月內之薪資能順利發放，以渡過
      難關，將實施薪資之績效獎金及加給津貼暫時停止發放，
      至五月份營收順利後再行補齊。」等語，可知被告僅係通
      知暫時停止發放績效獎金及加給津貼，並非取消，並承諾
      於特定期間後補齊，故被告公司於前開會議後所提出之具
      體方案，亦僅係暫緩部分薪資之發放，並非全面減薪，是
      被告抗辯原告同意減薪，難認屬實。
（四）被告另抗辯原告當時為被告公司董事，於90年3 月28日之
      董監事暨業務會議中就該公司89年度決算表冊並無異議，
      並提出會議記錄附卷可稽，惟查原告雖未於該次會議中就
      決算表冊為提出意見，惟其於90年6 月2 日致函被告公司
      總經理官俊欽，請求被告補齊停發之薪資等情，亦據原告
      提出被告不爭執真正之90年6 月2 日函件在卷可稽，是原
      告顯非對此毫無異議，茲不論原告與被告間之契約，究屬
      委任契約或勞動契約，其報酬或薪資之約定，均為契約之
      必要之點，且被告主張合意減少之薪資金額90,000元，已
      達原薪資二分之一，應屬契約之重大變更，原告既否認與
      被告有此合意，自應由被告就此項有利於己之事實，盡舉
      證之責，被告所提前開事證，既不足佐證原告確有同意減
      薪，則其所辯，即難憑採。
（五）從而，原告依兩造契約，請求被告給付自89年2 月至93年
      8 月短付之薪資，計4,950,000 元之範圍內，為有理由，
      至於原告主張93年9 月短付薪資90,000元部分，經查原告
      主張被告係以93年8 月27日告示，通知原告於93年8 月31
      日後終止兩造間之契約，故兩造之契約自93年9 月1 日起
      即已終止而不存在，是以原告依契約關係請求93年9 月短
      付薪資90,000元部分，尚難認係有據，應予駁回。
五、另原告主張被告因歇業，而依勞動基準法第11條第1 款終止
    兩造間勞動契約，故依法應給付原告資遣費、預告工資一節
    ，亦為被告所否認，辯稱被告並未終止契約，且原告為公司
    之經理人，兩造間係屬委任契約而非僱傭契約，無勞動基準
    法之適用云云。茲就兩造協議整理之爭點，分別說明如下：
（一）兩造間之契約究是委任還是僱傭？
  １、勞動基準法所規定之勞動契約，係指當事人之一方，在從
      屬於他方之關係下提供職業上之勞動力，而由他方給付報
      酬之契約。而所謂委任契約係指委任受任人處理事務之契
      約，委任之目的，在一定事務之處理，受任人給付勞務，
      僅為手段，除當事人另有約定外，得在委任人所授權限範
      圍內，自行裁量決定處理一定事務之方法，以完成委任之
      目的。是僱傭契約與委任契約，固均具勞務供給之性質，
      然在僱傭契約係以給付勞務之自體，為契約之目的；而委
      任則以處理事務為契約之目的，其給付勞務僅為一種手段
      ，受任人之處理委任事務，雖亦須依委任人之指示，但有
      時亦有獨立裁量之權，二者之內容及當事人間之權利義務
      關係均不相同，故公司之員工與公司間係屬僱傭關係或委
      任關係，應以契約之實質關係為判斷。
  ２、且按勞動契約當事人之勞工，應具有下列特徵：（１）人
      格從屬性，即受雇人在雇主企業組織內，服從雇主權威，
      並有接受懲戒或制裁之義務。（２）親自履行，不得使用
      代理人。（３）經濟上從屬性，即受雇人並不是為自己之
      營業勞動而是從屬於他人，為該他人之目的而勞動。（４
      ）納入雇方生產組織體系，並與同僚間居於分工合作狀態
      。勞動契約之特徵，即在此從屬性。又當事人間成立以供
      給勞務為內容之契約，縱兼有承攬、委任等性質，而僅有
      部分從屬性存在，基於保護勞工之立場，仍應從寬認定係
      屬勞動基準法所規範之勞雇關係，而有勞動基準法之適用
      （最高法院81年度台上字第347 號判決、89年度台上字第
      1301號判決意旨參照）。
  ３、經查：被告主張原告係經該公司董事會聘任等情，為原告
      所否認，惟被告亦未提出聘任程序之相關證據，已難驟認
      被告之主張為真實，雖依被告公司章程第23條所載：「本
      公司得設總經理一人，經理若干人，總經理之委任及解任
      須有董事過半數同意行之。經理之委任、解任，由總經理
      提請後，經董事過半數同意辦理」，惟本件原告是否依章
      程所載程序聘任，已非無疑，況前開章程所訂應係著重在
      聘任之程序，兩造間法律關係之實質內容，仍應依其約定
      判斷。縱觀被告公司設有總經理總理公司事務，依被告公
      司所提之請購單、通告格式，均係由承辦人簽請副總經理
      、總經理批核，足見總經理始為公司事務之最後決策者，
      是
      原告之職務仍有從屬之特性，雖被告提出部分請購單僅有
      副總經理即原告批示，然此乃公司分層負責授權之機制，
      尚難認原告副總經理一職即具獨立裁量之權，況原告主張
      其對被告公司人員之進用或解職，均無決定之權，亦為
      被告所不否認，且甚或被告提出緊縮人事成本暫緩發放津
      貼獎金之方案，原告亦與其他一般員工同受拘束，益見
      原告並非具有獨立裁量權之決策者。又被告雖抗辯原告曾
      任公司董事，惟縱認原告確有於任職之部分期間，同時擔
      任被告公司董事，惟原告亦實際參與生產業務之技術研發
      ，並依被告公司組織體系與其餘員工分工合作，是其提供
      勞務之方式，仍具從屬性特色，是兩造間之契約，應具勞
      動契約之特徵，故有勞動基準法之適用，堪以認定。
（二）被告是否有於93年8 月27日以公告向原告終止勞動契約？
      被告93年8 月27日以「暫停營業後續工作期限告示」，由
      被告公司總經理通知原告，被告公司將於93年8 月31日停
      止一切營運活動，而其時被告公司員工，除總經理外，僅
      餘副總經理（即原告）及廠長丁○○二人，告示中並要求
      二人將私人物品打包帶走及交出鑰匙、保全卡片，是被告
      公司於93年8 月31日後，已無再行受領原告提供勞務之意
      ，被告雖辯稱該告示並非解僱通知，而係徵詢原告意見，
      惟依告示內容，已進行停業之相關準備，是原告就被告自
      93年8 月31日後拒絕受領勞務之通知，已無協商轉寰之餘
      地，而事實上被告亦自93年9 月1 日起停止給付原告薪資
      ，由上事實，均可認被告有以該告示通知原告終止契約之
      意，被告辯稱僅係徵詢原告意見云云，應無可採。
（三）如認被告在93年8 月27日公告是對原告終止勞動契約之意
      思表示，被告是否是依勞動基法第11條第1 款終止契約，
      其終止契約是否合法？及被告是否有在事後告訴原告前開
      公告並無終止契約之效力？被告公司於93年10月1 日是否
      有拒絕原告提供勞務之行為？
  １、按勞動基準法第11條第1 款規定：「非有左列情形之一者
      ，雇主不得預告勞工終止勞動契約：一、歇業或轉讓時。
      ．．．」，本件被告既以前開告示通知原告終止契約，且
      告示內亦載明「停止營運活動」、「停業」，應可認被告
      係依勞動基準法第11條第1 款之規定，終止與原告之勞動
      契約，而以被告公司當時除總經理、副總經理、廠長外已
      無其他員工，且證人即被告公司前廠長丁○○亦證稱，當
      時已發不出薪水，公司說要結束營業等語，足認被告公司
      確有之歇業之事實，故被告以此事由，通知原告停止提供
      勞務，應認被告係依勞動基準法第11條第1 款終止兩造勞
      動契約，且其終止契約符合前開法條規定，應屬合法。
  ２、被告雖辯稱前開告示備註欄有註明「暫停營業並非結束營
      業也非歇業」云云，惟查原告所收受之告示，並無該備註
      事項，此有原告所提告示附卷可稽，且前開法條所謂之歇
      業只須事實上已經歇業，勞工無事可做，並不以歇業登記
      為必要，被告亦不否認公司已剩總經理、副總經理、廠長
      3 人，證人丁○○亦證稱其在被告要求下，續留15日維修
      機器，並未生產任何產品等語，再參以告示中指示之代辦
      事項如：出售公務車、收回手機註銷門號、停止電力電話
      使用、私人物品打包、交出鑰匙、結算積欠薪資等項，均
      可認被告公司已無續行業務，並再受領原告提供勞務之意
      ，是被告辯稱並無歇業及終止契約之意，顯難憑採。
  ３、被告雖另辯稱該公司董事會於93年9 月6 日決議否認被告
      公司總經理官俊欽暫停營業之提議云云，惟依公司法第8
      條第2 項規定，經理人在執行職務範圍內，亦為公司負責
      人，被告公司既事實上已有歇業之事實，且被告總經理亦
      依其職權通知原告終止契約，則兩造契約即已合法終止，
      被告嗣以93年9 月13日函、及93年10月11日存證信函，通
      知原告繼續出勤提供勞務，就兩造契約已終止之事實，並
      無影響。是以原告雖因收受前開通知，而於93年10月1 日
      至被告公司查看，然兩造契約既合法終止已如前述，則原
      告到公司之行為，是否有提供勞務之意，及被告事實上是
      否有受領勞務之意，均非重要，亦與兩造契約已經終止之
      效果無關，故被告此部分之辯解，亦難採認。
（四）原告平均工資為何？
      依前開告示，兩造勞動契約於93年8 月31日終止，兩造並
      於93年9 月1 日交接，原告自契約終止前6 月即93年3 月
      1 日至93年8 月31日間，每月領取薪資83,500元等情，有
      薪資單可憑，且為被告所不爭執，此部分計501,000 元，
      再加計被告短付原告每月90,000元之津貼加給540,000 元
      ，故原告自93年3 月1 日至93年8 月31日應領薪資總額為
      1,041,000 元，而該期間共計184 日，是以原告每日平均
      工資為5,658 元（元以下四捨五入），故乘以30日計算原
      告之月平均工資應為169,740 元。
六、原告請求資遣費及預告工資部分：
（一）按勞動基準法第11條規定：非有左列情形之一者，雇主不
      得預告勞工終止勞動契約：一、歇業或轉讓時。二、虧損
      或業務緊縮時。三、不可抗力暫停工作在一個月以上時。
      四、業務性質變更，有減少勞工之必要，又無適當工作可
      供安置時。五、勞工對於所擔任之工作確不能勝任時。又
      雇主依第11條或第13條但書規定終止勞動契約者，其預告
      期間依左列各款之規定：一、繼續工作三個月以上一年未
      滿者，於十日前預告之。二、繼續工作一年以上三年未滿
      者，於二十日前預告之。三、繼續工作三年以上者，於三
      十日前預告之。雇主未依第1 項規定期間預告而終止契約
      者，應給付預告期間之工資。又雇主依前條終止勞動契約
      者，應依左列規定發給勞工資遣費：一、在同一雇主之事
      業單位繼續工作，每滿一年發給相當於一個月平均工資之
      資遣費。二、依前款計算之剩餘月數，或工作未滿一年者
      ，以比例計給之。未滿一個月者以一個月計。勞動基準法
      第16條第1項、第3項、第17條分別定有明文。
（二）原告主張被告未經預告於93年8 月31日歇業而終止與原告
      勞動契約之事實，已經認定如前，故依前開規定，被告自
      應給付原告資遣費及預告期間之工資。經查，原告自86年
      7 月1 日起受僱被告，至93年8 月31日被告終止契約日止
      ，原告工作年資為7 年1 月，及每月平均工資為169,740
      元，原告起訴請求給付資遣費，於1,202,325 元（169740
      x 7+169740x1/12=0000000）之 範圍內，為有理由。另原
      告受僱於被告繼續工作3 年以上，是以被告歇業終止契約
      應於30日前預告之，本件被告既未對原告為預告之通知，
      則原告請求被告給付預告期間內之工資169,740 元（30日
      工資），應屬有據。
七 、綜上所述，原告依兩造勞動契約及勞動基準法第16條、第
     17條之規定，分別請求於積欠薪資4,950,000 元、資遣費
     1,202,325 元、預告工資169,740 元，合計6,322,065元之
     範圍內，及自起訴狀繕本送達翌日93年12月31日起至清償
     日止，按年息百分之5 計算之利息，為有理由，應予准許
     ，逾此數額之請求，則屬無據，應予駁回。
八、原告陳明願供擔保，聲請宣告假執行，經核其勝訴部份，合
    於法律規定，爰酌定相當之擔保金額宣告之；其餘假執行之
    聲請，因該部份訴之駁回而失所依據，應予駁回。並另依民
    事訴訟法第392 條第2 項之規定，依職權酌定相當之擔保金
    額，准被告預供擔保或將擔保金額提存後，免假執行。
九、因本案事證已臻明確，兩造其餘主張陳述及所提之證據，經
    審酌後於判決結果無影響，毋庸詳予論述，附此敘明。
十、據上論斷：原告之訴為一部有理由，一部無理由，並依民事
    訴訟法第79條、第390 條第2 項、第392 條第2 項，判決如
    主文。
中　　華　　民　　國　　94　　年　　10　　月　　21　　日
                  民事第一庭  法  官  劉穎怡
以上正本證明與原本無異。
如對本判決上訴須於判決送達後20日內向本院提出上訴狀。
中　　華　　民　　國　　94　　年　　10　　月　　25　　日
                              書記官  陳玉敏
